【裁判字號】    89,台上,2034
【裁判日期】    890907
【裁判案由】    損害賠償
【裁判全文】
最高法院民事判決                              八十九年度台上字第二○三四號
    上  訴  人  辛○○
                己○○
                壬○○
                丙○○
                乙○○
                丁○○
                庚○○
                戊○○
    共      同
    訴訟代理人  簡長順律師
    被 上訴 人  裕華建設股份有限公司
    法定代理人  游明財
    被 上訴 人  甲○○
右當事人間請求損害賠償事件，上訴人對於中華民國八十九年二月二日臺灣高等法院
第二審更審判決（八十八年度重上更(一)字第一二八號），提起上訴，本院判決如左：
    主  文
原判決廢棄，發回臺灣高等法院。
    理  由
本件上訴人主張：伊於民國八十年六月間分別向被上訴人即建商裕華建設股份有限公
司（下稱裕華公司）、地主甲○○或第一審共同被告林照義等三人購買坐落桃園縣桃
園市○○段一四八八之一號等八筆土地上興建之房屋及基地應有部分。詎裕華公司未
依契約書所定之原樣式建築，致有基地不足、房屋坪數短少、外觀改變、電梯不符等
瑕疵，且遲至八十二年十二月三十日始取得使用執照，迄未能交付無瑕疵之房屋。又
系爭房屋之基地，因甲○○名下之應有部分，遭臺灣省合作金庫（下稱省合作金庫）
聲請法院假扣押查封，係可歸責於被上訴人之事由，已陷於給付不能。伊業於八十五
年二月五日以郵局存證信函通知被上訴人解除系爭買賣契約等情。依民法第二百二十
六條、第二百五十九條規定，先位聲明：求為命被上訴人連帶返還伊已交付之價金如
原法院前審判決附表（下稱附表）四所示金額，並加計法定遲延利息之判決。如認解
約為無理由，則依民法第三百五十九條規定，備位聲明：求為命被上訴人連帶給付如
附表三所示金額，並加計法定遲延利息之判決。（先位聲明逾上開金額部分，除原法
院前審為補充判決，命被上訴人各給付上訴人按附表四所示金額自八十一年十月一日
起算之法定遲延利息，未據被上訴人聲明不服外，餘均判決上訴人敗訴確定。）
被上訴人則以：系爭房屋並無瑕疵，基地面積亦無不符情事，且買賣標的物尚未交付
，依法上訴人不得主張瑕疵擔保責任；裕華公司未延宕工期，系爭房屋完工後，即通
知上訴人受領，上訴人未受領，且拒絕配合辦理銀行貸款對保及交屋手續，於其受領
遲延中，甲○○所有之土地應有部分遭省合作金庫聲請法院查封，致給付不能，乃不
可歸責於伊之事由。況嗣後伊已清償欠款，省合作金庫業於八十七年十月撤回執行，
日前因訴外人黃淑敏等併案執行，暫不啟封，非伊故意或重大過失行為所致，上訴人
不得主張解除契約等語，資為抗辯。
原審維持第一審所為上訴人敗訴之判決，無非以：上訴人減縮僅就附表二Ａ所示之金
額即除違約金部分外之先位聲明為請求（見原審更(一)卷第八十四、一一二頁－似為一
一六頁之誤）。查上訴人購買之系爭房屋基地原為坐落桃園市○○段一四八八之一號
、一四八九號、一四九○號、一四九一號、一四九二之一號、一四九三之一號、一四
九四之一號、一四九五號八筆土地，嗣合併為一四八九號一筆，其出售名義人均為甲
○○，該一四八九號土地，甲○○所有應有部分萬分之二一九三，因提供為裕華公司
借款之擔保，曾經省合作金庫於八十四年九月十日實施假扣押查封，或部分移轉與第
三人，固為被上訴人所不爭。然依兩造預定房屋買賣契約書第十條及預訂土地買賣契
約書第三條，並房屋買賣契約書附件二代辦貸款委託書第二條之約定，裕華公司於八
十三年五月間通知上訴人辦理對保及交屋手續，含催告上訴人就房屋基地部分辦理抵
押貸款對保及移轉手續，上訴人未為辦理，且承認自八十一年九月三十日即未再繳款
，其應負受領遲延之責任，已堪認定。按債權人受領遲延中，債務人僅就故意或重大
過失負其責任，民法第二百三十七條定有明文。是以在雙務契約，倘債權人適時受領
給付，即不致發生給付不能之問題時，除因債務人之故意或重大過失所致者外，債務
人不負責任。系爭建物基地於上訴人受領遲延中，為省合作金庫查封或部分移轉第三
人而陷於給付不能，固為被上訴人所不爭執。惟被上訴人抗辯因上訴人未按期繳納公
司貸款部分之最後兩期價金，又拒不辦理銀行貸款之對保手續，伊無法取得價金，發
生財務困難，致遭省合作金庫查封土地，上訴人對於未按期繳納公司之最後兩期貸款
及辦理銀行貸款手續並不爭執，而省合作金庫就系爭土地之假扣押執行事件，已因被
上訴人清償而撤回在案，茲因另有債權人黃淑敏等人併案執行，暫不啟封，亦有臺灣
桃園地方法院民事執行處函可稽，上述查封尚難認係可歸責於被上訴人之故意或重大
過失所致，上訴人復未舉證證明被上訴人有何故意或重大過失致給付不能情事，依前
開說明，被上訴人自不負責任，上訴人依民法第二百五十六條解除契約，即非可取。
關於買賣標的瑕疵問題，上訴人主張系爭房屋未建造陽台與契約不符一節，為被上訴
人所否認，並提出照片十七幀為證，且經履勘現場查明均建有陽台無訛，上訴人此部
分主張，自不可採。又上訴人主張系爭房屋基地僅二千餘坪，與廣告所載占地四千五
百坪，明顯不符云云。經核系爭房屋廣告記載基地面積四千五百坪，據被上訴人辯稱
此係指規劃中分二批建造之全部預售屋所占土地面積，而非上訴人購買之該期預售屋
所占面積，並參諸廣告圖載：「佔地四千五百坪、十六棟豪華電梯，七樓……」等內
容即明；且雙方買賣房屋均載明坐落之地段、地號，亦有被上訴人所提土地登記簿謄
本及房地買賣契約書可稽，足見土地面積達五千坪，上訴人承購者僅其中一部分而已
，應認被上訴人所辯為可採。再上訴人主張系爭房屋公共設施比例占百分之二十九許
，較一般房屋高出百分之十四點五，依此比例計算使用面積，每戶可使用之室內面積
減少三點七八坪云云。然遍觀兩造所訂契約，並未約定公共設施面積與使用面積之比
例，僅約定「房屋包括室內、陽（平）台、露台、花台、走道、防空避難室、消防馬
達間、變電室、發電機室、抽水室、水箱、地下第一層、各層樓梯間、機械房等公共
設施之分擔。以上主建物，附屬建物與應分擔之公共設施總計，其詳細依工務局核發
竣工圖所載為準」，故被上訴人將地下一層停車場及防空避難室登記為共同使用部分
，尚無不合。上訴人未能指出系爭房屋與工務局核發之竣工圖有何不符之處，而依被
上訴人提出之使用執照及建造執照，均僅記載停車場及防空避難室使用，別無非公共
設施部分，上訴人就其所稱一般房屋之公共設施面積為百分之十五，復未舉證以實，
則其前開室內面積減少之主張，即無可取。況依契約書第二條約定，房屋如與契約坪
數誤差在百分之二以內，雙方同意不計加減帳，誤差超出百分之二部分多退少補。上
訴人所購之房屋，依土地及建物謄本所載之登記面積計算，其誤差均在約定之百分之
二範圍以內，有土地暨建物登記謄本可憑。退而言之，縱有超過百分之二部分，上訴
人亦僅得依契約之約定，主張多退少補其價金，非得據以解除契約。至上訴人主張系
爭房屋之屋頂及外觀，與廣告設計圖、模型所謂城堡式（西歐式造型）不符，固據提
出照片及廣告圖為證，惟依兩造所訂房屋買賣契約第四條：「本約室外裝修部份為求
建築整體之協調配合，甲方（即買方）同意絕不要求變更，乙方為求美觀及施工之配
合，對於外型繡面及本戶以外之房屋得變更施工或隔間使用，與甲方無涉。」之約定
，被上訴人原有權變更設計。又變更設計之結果共減少公共設施之面積二六○‧六平
方公尺，而本件房屋單價每坪約十一萬六千元，減少公共設施面積之結果，裕華公司
共減收價金一千六百餘萬元，雖亦減少工程造價一百七十六萬餘元，然並無利益可言
，獲利者乃購屋客戶，若非應多數承購戶之要求，何須如此大費周章。被上訴人辯稱
：本件房屋施工後，許多購買戶反應頂樓尖塔造型其樓板係增加公共設施面積，且住
戶根本不可能使用，故建議變更設計，以減少客戶公共設施之持分負擔等語，堪予採
信。上訴人主張西歐式造型較現今國民住宅造型之使用價值為高，但未舉證以實，而
西歐造型之建物是否較為美觀，亦屬仁智之見，每繫於主觀意識為斷，參酌本件社區
共四百餘戶，雖變更屋頂及外觀繡面，仍有三百多戶遷入居住，為上訴人所不爭，尚
難謂此變更屋頂外型設計係本建物之瑕疵。退而言之，此屋頂部分縱有瑕疵，其程度
尚屬無關重要，依民法第三百五十四條第一項但書規定，不得視為瑕疵。再關於電梯
不符部分，上訴人主張被上訴人擅改電梯為八人份者，為被上訴人所否認，上訴人又
不能舉證證明，自不足採。況上訴人就此減少價金部分，已減縮不再請求。從而，上
訴人基於瑕疵擔保、給付不能解除契約回復原狀之規定，訴請被上訴人裕華公司、甲
○○分別返還如附表二Ａ所示之房地價金為無理由，不應准許等詞，為其判斷之基礎
。
惟按訴之客觀預備合併，其先位之訴與後位之訴始終附有條件關係，二者之訴訟標的
及聲明均不相同，本為兩個獨立不同之訴，如欲將其中先位或後位之訴不求裁判，唯
有向法院表示撤回該訴一途，殊無以減縮聲明而可遂其目的。本件為客觀預備合併之
訴，上訴人所為先位請求，經第一審、第二審及本院前審判決後，僅餘附表四所示金
額未確定，本院發回後，其於原審聲明請求：「(一)將第一審判決所為駁回上訴人後開
請求部分廢棄。(二)被上訴人應連帶再給付上訴人如附表二Ａ所示之金額。」，並未就
備位請求部分為任何表示，且上開聲明似將未確定之先位請求予以擴張（附表四係分
別給付非連帶給付，其金額關於戊○○、丙○○、庚○○部分，亦較附表二Ａ小），
而非減縮。乃原審竟謂上訴人僅就先位聲明為請求，減少價金部分（即備位聲明部分
）不再請求，並減縮聲明如上，已難謂合；且原判決事實欄既記載上訴人請求被上訴
人「應連帶再給付」，於判決理由欄末認上訴人請求被上訴人「分別返還」如附表
二Ａ所示之金額，為無理由，互不一致，亦屬可議。又系爭房屋基地，甲○○應有部
分萬分之二一九三曾遭省合作金庫實施假扣押查封，部分並移轉與第三人，省合作金
庫之假扣押執行事件，雖因被上訴人清償而撤回，目前另有債權人黃淑敏等人併案執
行，暫不啟封，為原判決確定之事實。乃原審置甲○○將部分土地應有部分移轉與第
三人，及黃淑敏等人之併案執行於不問，僅以前揭情詞，遽謂被上訴人就省合作金庫
之假扣押查封，無故意或重大過失情事，即為上訴人不利之判斷，非無判決理由不備
之違法。再者，依兩造房屋買賣契約第四條記載：「本約室外裝修部份為求建築整體
之協調配合，甲方（即買方）同意絕不要求變更，乙方為求美觀及施工之配合，對於
外型繡面及本戶以外之房屋得變更施工或隔間使用，與甲方無涉。」字樣，被上訴人
固有權變更設計，但並非毫無限制，仍應在「為求美觀及施工之配合」下，始有是項
權利。而是否「為求美觀及施工之配合」，自應由被上訴人負舉證之責。原審徒以上
開約定，認被上訴人可不受任何限制有權變更設計，並謂應由上訴人舉證證明原西歐
式造型較現今之國民住宅造型使用價值為高，尤欠允洽。上訴論旨，指摘原判決不當
，求予廢棄，非無理由。
據上論結，本件上訴為有理由，依民事訴訟法第四百七十七條第一項、第四百七十八
條第一項，判決如主文。
中      華      民      國    八十九    年      九      月      七      日
                              最高法院民事第五庭
                                  審判長法官  蕭  亨  國
                                        法官  陳  淑  敏
                                        法官  葉  勝  利
                                        法官  謝  正  勝
                                        法官  高  孟  焄
      右正本證明與原本無異
                                              書  記  官
中      華      民      國    八十九    年      九      月    二十二    日


司法院資訊處製作；財團法人民間司法改革基金會備份。
